【裁判字號】    91,訴,3475
【裁判日期】    920716
【裁判案由】    營利事業所得稅
【裁判全文】
臺北高等行政法院判決                            九十一年度訴字第三四七五號
                              .
    原      告  智勇開發實業股份有限公司
    代  表  人  甲○○○
    訴訟代理人  卓隆燁（會計師）
    被      告  財政部臺北市國稅局
    代  表  人  張盛和（局長）
    訴訟代理人  乙○○
右當事人間因營利事業所得稅事件，原告不服財政部中華民國九十一年七月九日台財
訴字第０九一一三五三九八八號訴願決定，提起行政訴訟，本院判決如左：
    主  文
原告之訴駁回。
訴訟費用由原告負擔。
    事  實
壹、事實概要：
  一、原告辦理民國（下同）八十四年度營利事業所得稅結算申報，原列報營業費用
      新台幣（以下同）四、七六七、九七六元〔核定數：四、八六七、八一二元〕
      ，利息支出二三、八九五、九一一元〔核定數：二三、三０四、一三０元〕。
  二、被告查核時，以原告當年度全部營業收入四一四、九三０、八四一元均為出售
      有價證券收入，認定原係以有價證券買賣為專業之營利事業，而適用財政部八
      十三年二月八日台財稅第八三一五八二四七二號函釋意旨，計算有價證券出售
      部分應分攤營業費用及利息支出二三、七五一、七六四元，自有價證券出售收
      入項下減除，核定證券交易所得為六０、九一二、七三四元，全年所得額為九
      五、七五六、七七七元，課稅所得額為三四、八四四、０四三元。
  三、原告不服上開核定，申請復查未獲變更，提起訴願亦遭駁回，因此提起本件行
      政訴訟。
貳、兩造聲明：
  一、原告聲明：
      求為如判決撤銷原處分（復查決定）及訴願決定。
  二、被告聲明：
      求為判決駁回原告之訴。
參、兩造之爭點：
  一、原告主張之理由：
    Ａ、原告八十四年度因遭遇財務危機，為紓解資金困絀，乃不得不賣出持有已多
        年之長期投資股票，且部分已質押之股票更遭銀行斷頭賣出，而產生案關處
        分投資之收入：
      １、查原告所屬之威京關係企業集團於八十四年度發生財務危機，除部分質押
          股票遭銀行斷頭賣出外，原告於系爭年度不得不賣出持有已多年之長期投
          資股票以作現金周轉，俾獲取銀行團之支持，謹分述如下
        ａ、原告所持有已質押之中華工程股份有限公司股票，因股票市場持續下跌
            ，且原告因現金周轉不靈而未能依約補足擔保品押值，致於八十四年九
            月十八、十九及二十日遭中興商業銀行斷頭賣出，金額計九二、二八九
            、八○五元。
        ｂ、所持有之中華創業投資股份有限公司股票，係原告於八十一年至八十二
            年間購入，原擬長期持有而帳列長期投資，惟於八十四年度因財務危機
            而不得不賣出，金額計四二、八三九、八四四元。
        ｃ、所持有之京茂電子股份有限公司股票，係原告於八十三年間購入之現金
            增資股票，原擬長期持有而帳列長期投資，惟於八十四年度因財務危機
            而不得不賣出，金額計一三、九二○、六一二元。
        ｄ、所持有之春池建設股份有限公司股票，係原告於七十九年至八十二年間
            購入，並於八十二至八十三年間獲配盈餘轉增資股票，原擬長期持有而
            帳列長期投資，惟於八十四年度因財務危機而不得不賣出，金額計二五
            二、三八○、五八○元。
      ２、以上處分金額合計四○一、四三○、八四一元，即被告據以分攤系爭營業
          費用及利息支出之金額。
    Ｂ、所謂以買賣有價證券為專業之營利事業，雖不侷限於外觀之法律行為或形式
        上之登記事項，惟仍應就營利事業實際營業情形為客觀之觀察，始符實質課
        稅及公平課稅之原則：
      １、按租稅負擔公平之原則，為稅制基本原則之一，而所謂負擔公平，不僅形
          式上之公平，更應就實質上使其實踐。因此雖法律形式上為有效之行為，
          然在租稅法上仍應就實質經濟利益之享受者予以課稅，始合負擔公平之原
          則，此亦為實質課稅原則所當然。以上觀諸前行政法院八十一年度判字第
          二一八０號判決：「租稅法所重視者，應為足以表徵納稅能力之經濟事實
          ，而非其外觀之法律行為，故在解釋適用稅法時，所應根據者為經濟事實
          ，不僅指於形式上之公平，應就實質上經濟利益之享受者予以課稅，始符
          實質課稅及公平課稅之原則。」自明。
      ２、雖「行政法院中華民國八十一年十月十四日庭長、評事聯席會議所為：『
          獎勵投資條例第二十七條所指非以有價證券買賣為專業者，應就營利事業
          實際營業情形，核實認定。公司登記或商業登記之營業項目，雖未包括投
          資或其所登記投資範圍未包括有價證券買賣，然其實際上從事龐大有價證
          券買賣，其非營業收入遠超過營業收入時，足證其係以買賣有價證券為主
          要營業，即難謂非以有價證券買賣為專業』不在停徵證券交易所得稅之範
          圍之決議，符合首開原則，與獎勵投資條例第二十七條之規定並無不符，
          尚難謂與憲法第十九條租稅法律主義有何牴觸。」為大法官會議釋字第四
          二○號解釋文所闡釋。惟依其解釋意旨，營利事業處分有價證券收入金額
          龐大一項，僅能認屬構成「以買賣有價證券為專業」之充分而非必要條件
          ，營利事業是否以買賣有價證券為專業者，尚須就其實際買進、賣出之關
          聯情形與間隔期間等營業要素為客觀之觀察，始符實質課稅及公平課稅之
          原則，否則無非陷於邏輯上之謬誤，難謂合於論理及經驗法則。
      ３、查原告八十四年度雖處分投資金額龐大，惟既均屬面臨財務危機之困境下
          所不得不賣出持有已多年之長期投資股票，以及因擔保價值不足而股票遭
          銀行斷頭賣出所產生，實難據此認定原告有以買賣有價證券為營業之經濟
          實質。乃被告及訴願決定一再以處分投資金額龐大一項，即認定原告屬以
          買賣有價證券為專業者，而不究其實際買進、賣出之關聯情形與間隔期間
          等營業要素為客觀之觀察，難謂與上開實質課稅及公平課稅之原則有合，
          更有背離論理及經驗法則之議。
      ４、又營利事業「以有價證券買賣為專業」者，在賺取有價證券之買賣價差，
          其買賣標的之評價應適用所得稅法第四十八條規定；而「以長期股權投資
          為業」者，在獲取被投資公司長期之經營成果（即獲配股利），其投資標
          的之評價則應適用同法第六十三條規定，兩者性質及在法律之定位上迥異
          ，要難謂營利事業從事之投資行為均有「以有價證券買賣為專業」之屬性
          。是營利事業處分長期投資之行為，並非構成以買賣有價證券為專業之營
          利事業，此觀諸前行政法院八十一年判字第二一二四號判例中特別指明營
          利事業「從事與其投資項目『無關』之有價證券買賣」始有構成「以有價
          證券買賣為專業」之情形，可為明證。查原告八十四年度因財務危機，不
          得已處分持有已多年之中華創業投資股份有限公司、京茂電子股份有限公
          司及春池建設股份有限公司等長期投資，該等處分行為並非與投資項目無
          關，則依上開判例意旨，自無認屬構成「以有價證券買賣為專業」之餘地
          。另原告因銀行擔保押值不足致中華工程股份有限公司股票遭銀行斷頭賣
          出之行為，並非原告為賺取有價證券之買賣價差所從事之營利活動，更無
          據此認有「以有價證券買賣為專業」之實質。
    Ｃ、原告既非以買賣有價證券為專業之營利事業，自無依財政部八十三年二月八
        日台財稅第八三一五八二四七二號函釋說明三規定，就處分投資之收入分攤
        營業費用及利息支出之餘地：
      １、按「以有價證券買賣為專業之營利事業，其營業費用及借款利息，除可合
          理明確歸屬者得個別歸屬認列外，應按核定有價證券出售收入、投資收益
          、債券利息收入及其他營業收入比例，計算有價證券出售部分應分攤之費
          用及利息，自有價證券出售收入項下減除。」固為財政部八十三年二月八
          日台財稅第八三一五八二四七二號函釋說明三所規定。惟依憲法第十九條
          所揭櫫「租稅法律主義」精神，稅捐之徵收，允應根據人民實質經濟行為
          是否構成稅法明定之課稅要件而定，然後依照稅法所定納稅義務人、稅率
          、納稅方法及稅捐減免等確定該納稅主體所應擔負之租稅義務。是上開財
          政部函釋說明三有關處分有價證券之收入須分攤營業費用及利息支出之規
          範，僅以買賣有價證券為專業之營利事業，始有其適用。
      ２、查原告既非以買賣有價證券為專業之營利事業，已如前述，自無一概依財
          政部八十三年二月八日台財稅第八三一五八二四七二號函釋說明三規定，
          就處分投資之收入分攤營業費用及利息支出之餘地。乃被告見未及此，顯
          難謂適法，訴願決定更以擔保價值不足遭銀行斷頭之股票縱非原告所出售
          ，要難謂原告之收入而有上開函釋之適用等塘塞推託，背離該營業費用及
          利息支出之分攤規範必需有買賣有價證券之營業實質為前提之立法本意，
          更屬不法。
    Ｄ、原告本年度處分系爭投資，全非因從事買賣有價證券之營業行為所生，故依
        實質課稅及公平課稅之原則，自非屬以買賣有價證券為專業者，則依租稅法
        律主義，實無財政部八十三年二月八日台財稅第八三一五八二四七二號函釋
        說明三就處分投資收入分攤費用及利息之適用。
    Ｅ、退步言之，若依被告機關認屬以有價證券買賣為專業時，則於上開財政部函
        釋之適用要件，原處分亦有不當之處，爰分述如下：
      １、本件應有利息支出可直接歸屬國內轉投資收益之事證：
        ａ、按「公司組織之營利事業，投資於國內其他非受免徵營利事業所得稅待
            遇之股份有限公司組織者，其投資收益之百分之八十，免予計入所得額
            課稅。」為行為時所得稅法第四十二條所明定。揆其立意，原在避免國
            內轉投資收益之重複課稅，但基於收入與成本費用配含之原則，並為課
            稅簡便計，乃規定上開免予計入所得額課稅之國內轉投資收益為百分之
            八十，其於百分之二十計入所得額課稅，則適同費用分攤之效果，此觀
            諸該條文於六十九年十二月三十日修訂時之立法理由：「公司投資於國
            內其他非受免徵營利事業所得稅待遇之股份有限公司組織者，其投資收
            益免予計入所得額課稅。此項規定，目的原在避免投資收益之重複課稅
            。惟此種轉投資收益既已免計所得額課稅，則有關投資之利息支出及管
            理費用，暨因該項投資收益所繳納之營業稅及印花稅等費用，即不應在
            計算營利事業所得稅時減除，乃屬合理。惟為計算簡便計，受參照其他
            國家辦法，將免計所得稅之投資收益改為百分之八十，其餘投資收益之
            百分之二十則計入所得額課稅。此後轉投資有關之各項費用，則悉數准
            予列支，以簡化所得稅之核計方法。」即明。據此，可直接歸屬國內轉
            投資收益之各項費用及利息支出，自應准許列支，應無疑義。
        ｂ、查原告系爭年度取得之國內轉投資收益，包括京華證券盈餘轉增資股票
            股利四七、一六０、五七八元、春池建設盈餘轉增資股票股利九、五三
            五、七八六元、以及中華工程現金股利一、０七０、０００元，合計五
            七、七六六、三六四元，原告已依其百分之二十，即一一、五五三、二
            七三元計入所得額課稅。又原告系爭年度之銀行借款等資金來源主要係
            用於長期投資證券，而獲致所得稅法第四十二條所規定之國內轉投資收
            益，此由原告系爭年度資產負債表可證。是以，本年度申報之利息支出
            二三、三０四、一三０元自可直接歸屬國內轉投資收益，實應准予核實
            列支，而無須列入免稅所得相關費用之分攤範圍。
      ２、依據司法院釋字第四九三號解釋文，系爭費用及利息之分攤，並未排除收
          入以外之其他含理分攤基礎之適用。又該解釋文並未就「以買賈有價證券
          為專業之營利事業」之客觀衡量標準予以闡釋：
        ａ、依據司法院釋字第四九三號解釋文：「至應稅收入及免稅收入應分攤之
            相關成本費用，除可直接合理明確歸屬者得個別歸屬，應自有價證券出
            售收入項下減除外，因投資收益及證券交易收入源自同一投入成本，難
            以投入成本比例作為分攤基準。財政部八十三年二月八日台財稅第八三
            一五八二四七二號函說明三，採以收入比例作為分攤基準之計算方式，
            符合上開法條規定意旨，與憲法尚無牴觸。惟營利事業成本費用及損失
            等之計算涉及人民之租稅負擔，為貫徹憲法第十九條之意旨，仍應由法
            律明確授權主管機關訂立為宜。」姑不論財政部八十三年二月八日台財
            稅第八三一五八二四七二號函釋有牴觸憲法第十九條「法律保留原則」
            之議，按以收入比例作為分攤計算之基準，應僅當免稅所得與應稅所得
            之投入成本及費用無法明顯劃分歸屬者，始有其適用之餘地：換言之，
            若投入成本可明顯劃分時，仍應依所得稅法第二十四條有關收入成本配
            合原則之規定，以買賣有價證券為目的之短期投資證券，以及為獲取投
            資收益為目的之長期投資證券，按持有期間之成本分別予以含理分攤其
            應有之費用及利息，方符行政程序法第九條：「行政機關就該管行政程
            序，應於當事人有利及不利之情形，一律注意」意旨。據上以觀，司法
            院釋字第四九三號解釋文既末排除納稅義務人適用其他更有利之計算分
            攤方式，本件實不應一概援引收入比例之分攤基準。
        ｂ、又所得稅之課徵所重視者，乃經濟上的事實關係及其所產生的實際經濟
            利益，而不應囿於行為之形式外觀，俾符實質課稅及公平課稅之原則。
            惟觀諸司法院釋字第四九三號解釋艾內容，卻末對「以買賣有價證券為
            專業之營利事業」之此一影響人民權益至鉅之客觀衡量標準予以闡釋，
            致稽徵機關對其界定有陷於僅依交易之形式外觀即流於臆測之便宜行政
            作為之缺失，殊非所宜。
    Ｆ、對被告機關答辯之反駁：
      １、原告系爭年度之資金，確係用於長期投資證券之購入：
          按被告補充答辯謂原告「未能舉證其每筆有價證券購入之相關資金來源」
          一節。惟查依據原告系爭年度資產負債表及損益表所顯示，原告於本年度
          除長期投資證券之購入外（資產負債表之左方），並無其他業務經營之情
          事，則系爭年度包括股本、股東往來、同業往來、銀行借款及長期借款等
          資金來源（資產負債表之右方），確保用於長期投資證券之購入，無庸置
          疑。是被告前開見解，顯非事實，不足採信。
      ２、長期投資與短期投資性質殊異，前者目的在參與被投資公司經管決策分享
          其管業成果，以獲取轉投資收益，則系爭運用於長期投資證券之資金來源
          所生利息支出，當應直接歸屏投資收益：
          被告補充答辯又謂：「又原告若能提示並證明購入資金係用於購買有價證
          券之證明文件，亦應將該借款利息支出直接歸屬於有價證券（即該有價證
          券若以融資方式購入，其相關之利息支出應屬其購入成本），非原告所主
          張『無須列入免稅所得相關費用之分攤範圍』且投資收益之取得與有價證
          券購入方式並無關連」云云。惟按「短期投資：指購入具公開市場，隨時
          可變現，且不以控制被投資公司或與其建立密切業務關係為目的之有價證
          券。」及「．．．長期投資指商業．．．因業務目的而為長期性之投資。
          」分別為經濟部依據商業會計法第十三條授權訂定之商業會計處理準則第
          十五條第二項第二款及第十六條第一項所明定。由於原告系爭年度購入之
          證券，全係為從事「受政府工業主管單位委託辦理工業區之開發、租售及
          管理業務」、「電腦資訊產品及其週邊設備之設計、買賣及維護業務」、
          「委託營造廠商興建商業大樓出租、出售業務」等登記營業項目所為長期
          性之投資，以參與被投資公司經營決策分享其營業成果，並進一步藉被投
          資公司業務關係來達到拓展原告業務之經營目的，此由原告系爭年度因該
          長期投資證券之購入，而獲致投資收益五七、七六六十三六四元及因擔任
          被投資公司董、監事之酬勞金一六、九一六、八二八元可證，則被告答辯
          擅指「投資收益之取得與有價證券購入方式並無關連」，顯屬錯誤，至為
          明確。上開長期投資依據商業會計處理準則規定，既不屬為賺取短期買賣
          價差而於公開市場買入之短期投資範疇，則前述為購入長期投資證券之資
          金來源所生利息支出，自可直接歸屬投資收益。因原告對於投資收益之百
          分之二十已依行為時所得稅法第四十二條規定計入所得額課稅，故其相關
          利息支出當可核實自課稅．所得額項下減除，無須再重複列入免稅所得相
          關費用之分攤範圍，亦無疑義。
  二、被告主張之理由：
    Ａ、按「自中華民國七十九年一月一日起，證券交易所得停止課徵所得稅，證券
        交易損失亦不得自所得額中減除。」「營利事業所得之計算，以其本年度收
        入總額減除各項成本費用、損失及稅捐後之純益額為所得額。」為行為時所
        得稅法第四條之一及第二十四條第一項所明定。又「以有價證券買賣為專業
        之營利事業，其營業費用及借款利息，除可合理明確歸屬者得個別歸屬認列
        外，應按核定有價證券出售收入、投資收益、債券利息收入及其他營業收入
        比例，計算有價證券出售部分應分攤之費用及利息，自有價證券出售收入項
        下減除。」復為財政部八十三年二月八日台財稅第八三一五八二四七二號函
        釋有案。另所謂以有價證券買賣為專業，行政法院八十一年十月十四日庭長
        評事聯席會議決議（下稱聯席會決議）：「公司登記或商業登記之營業項目
        ，雖未包括投資或其所登記投資範圍未包括有價證券買賣，然其實際上未經
        營所登記之營業項目，無營業收入，卻從事龐大有價證券買賣，或從事與其
        投資項目無關之有價證券買賣，其非營業收入遠超過營業收入時，足證其係
        以買賣有價證券為主要營業，即難謂非以有價證券買賣為專業。」可資參照
        。司法院釋字第四二０號解釋亦持相同見解。
    Ｂ、本件原告八十四年度營利事業所得稅結算申報案，經被告初查以原告該年度
        營業收入四一四、九三０、八四一元均係出售有價證券收入，乃依前揭財政
        部函釋之費用分攤原則，將出售有價證券應分攤之營業費用及利息支出計二
        三、七五一、七六四元，自出售有價證券收入項下減除，核定證券交易所得
        為六０、九一二、七三四元，全年所得額為九五、七五六、七七七元，課稅
        所得額為三四、八四四、０四三元。
    Ｃ、原告不服上開認定，主張其設質擔保之中華工程股票計三、五００、０００
        股，因股價下挫，押質不足，致遭銀行斷頭處分以償還銀行借款，原告並無
        收入，被告依前揭財政部函釋將之併入分攤公式計算分攤比例，實非合理，
        有違租稅公平原則，此有前行政法院八十五年度判字第二七九一號判決可資
        參照；又營利事業是否以買賣有價證券為專業應兼顧收支二面，不宜僅憑收
        入所佔比例推斷，亦有前行政法院八十六年度判字第三０六號判決可資參照
        ，再者，原告所經營之本業，因景氣不佳，乃買賣證券獲取股利等，以維持
        公司之營運，係屬「非以有價證券買賣為專業之營利事業」，自不必分攤一
        般營業發生之費用及利息等由，申請復查。
    Ｄ、而被告機關之復查決定則基於以下之理由，駁回原告之復查請求：
      １、按首揭財政部八十三年二月八日台財稅第八三一五八二四七二號函釋有關
          以有價證券買賣為專業之營利事業，出售有價證券部分應分攤之營業費用
          及利息支出之原則，乃財政部基於中央財稅主管機關之職權，本於所得稅
          法第四條之一證券交易所得免納所得稅之立法意旨，及所得稅法第二十四
          條有關營利事業所得計算之規定所作之解釋，並未於法律規定外，另行創
          設新之權利義務，與母法之規定並無抵觸，亦無違租稅公平原則（參照前
          行政法院八十七年度判字第六六六號判決）。
      ２、又為期課稅公平及處理一致起見，此項規定曾由財政部賦稅署八十二年十
          二月八日邀集相關機關及團體會商所獲結論，自屬公允合理。
      ３、此外租稅法所重視者，應為足以表徵納稅能力之實質的經濟事實，而非其
          外觀之法律行為或形式上之登記事項，對實質上相同經濟活動所產生之相
          同經濟利益，應課以相同之租稅，始符合租稅法律主義所要求之公平及實
          質課稅原則，實質課稅原則為租稅法律主義之內涵及當然歸趨。
      ４、所以有關課徵租稅構成要件事實之判斷及認定，自亦應以其實質上經濟事
          實關係及所產生之實質經濟利益為準，而非以形式外觀為準。否則勢將造
          成鼓勵投機或規避稅法之適用，無以實現租稅公平之基本理念及要求。
      ５、本件原告登記之營業項目為大樓出租、汽機車買賣等，雖非包括有價證券
          買賣，惟原告本期未申報營業收入，被告核定營業收入四一四、九三０、
          八四一元，均為有價證券出售收入，故就實質而言，即難謂原告非以有價
          證券之買賣為業，自有前揭財政部函釋分攤營業費用及利息支出規定之適
          用。所訴其為非有價證券買賣為專業，不必分攤營業費用及利息支出暨違
          反租稅公平原則云云，自不足採。
      ６、至於原告所舉改制前行政法院（現最高行政法院）八十五年度判字第二七
          九一號判決係著由原決定機關重新審議，案經財政部訴願決定及行政院再
          訴願決定均予以駁回，循序向行政法院提起行政訴訟，仍維持不變；另八
          十六年度判字第三０六號判決，因屬另案，且非判例，案情亦非全然一致
          ，殊難執為其有利之論據。且該判決所持見解，業為其後八十六年度判字
          第三二六八號、八十七年判字第六六六號及第一五二一號、八十八年度判
          字第七七八號等判決所不採。
      ７、又原告本期申報之營業費用及利息支出，無法證明可直接歸屬於何項收入
          ，應屬前揭函釋所稱無法明確歸屬之費用，被告就原告證券交易收入佔全
          部收入之比例調整分攤出售有價證券部分之費用及利息，並無不合。
      ８、至於因押質不足，遭銀行處分，直接償還銀行借款之股票價款，縱非原告
          所出售，要難謂為非原告之收入。
    Ｅ、以上之理由，揆諸首揭規定，經核並無不妥，訴願決定亦予維持。茲原告仍
        執前詞爭議，自難謂有理由，本件原處分應予維持。
    Ｆ、對原告主張之反駁：
      １、按「經本部特許設立之創業投資事業，係以對科技事業提供資本，並直接
          參與經營或監督之投資為事業，核屬非以有價證券買賣為專業者，其於證
          券交易所得停徵所得稅期間，出售有價證券之所得，得免納所得稅。」、
          ﹁以有價證券買賣為專業之營利事業，其營業費用及借款利息，除可合理
          明確歸屬者得個別歸屬認列外，應按核定有價證券出售收入、投資收益、
          債券利息收入及其他營業收入比例，計算有價證券出售部分應分攤之費用
          及利息，自有價證券出售收入項下減除。﹂分別為財政部七十三年二月二
          十一日台財稅第五一二一七號及八十三年二月八日台財稅第八三一五八二
          四七二號函釋有案。
      ２、本案原告登記之營業項目為大樓出租、汽機車買賣等，非屬經特許之創業
          投資事業，並無首揭財政部七十三年二月二十一日台財稅第五一二一七號
          函釋之適用，又原告登記之營業雖未包括有價證券買賣，申報營業收入為
          ０，惟本期出售有價證券收入四一四、九三０、八四一元，被告依實質原
          則，核定原告為買賣有價證券為專業，並無不合。
      ３、經查八十六年十二月三十日修正公布前之所得稅法第四十二條規定：「公
          司組織之營利事業，投資於國內其他非受免徵營利事業所得稅待遇之股份
          有限公司組織者，其投資收益之百分之八十，免予計入所得額課稅。」其
          立法理由為「公司投資於國內其他非受免徵營利事業所得稅待遇之股份有
          限公司組織者，其投資收益免予計入所得額課稅。此項規定，目的原在避
          免投資收益之重複課稅。惟此種轉投資收益既已免計入所得額課稅，則有
          關投資之利息支出及管理費用，暨因該項投資收益所繳納之營業稅及印花
          稅等費用，即不應在計算營利事業所得稅時減除，方屬合理。惟為計算簡
          便計，爰參照其他國家辦法，將免計入所得稅之投資收益改為百分之八十
          ，其餘投資收益之百分之二十則計入所得額課稅。此後轉投資有關之各項
          費用，則悉數准予列支，以簡化所得稅之核計方法。」。
      ４、原告主張本年度之銀行借款之資金主要係用於長期投資證券，而獲致投資
          收益，是以，本年度申報之利息支出臺幣﹝以下同﹞二三、三０四、一三
          ０元，可直接歸屬投資收益，應准予核實列支，無須列入免稅所得相關費
          用之分攤範圍等情。惟原告僅說明本期資金來源係用於購買有價證券，並
          未能舉證其每筆有價證券購入之相關資金來源，又原告若能提示並證明購
          入資金係用於購買有價證券之證明文件，亦應將該借款利息支出直接歸屬
          於有價證券﹝即該有價證券若以融資方式購入，其相關之利息支出應屬其
          購入成本﹞，非原告所主張「無須列入免稅所得相關費用之分攤範圍」，
          且投資收益之取得與有價證券購入方式並無關連，是原告所述，核無足採
          。
    理  由
壹、兩造爭執之要點：
  一、本案原告辦理八十四年度營利事業所得稅結算申報後，經被告機關認定其為「
      以買賣有價證券為專業」之營利事業，因此依上開八十三年度函釋之規範意旨
      來分攤其當年度「無法合理明確歸屬」之費用及利息支出於免稅所得項下，共
      計分攤二三、七五一、七六四元。
  二、原告則主張：
    Ａ、其非屬「以有價證券買賣為專業」之營利事業，不應適用上開八十三年度函
        釋之規範意旨，將「無法合理明確歸屬」之費用依比例分攤於免稅所得項下
        。
    Ｂ、退一步言之，就算有上開八十三年度函釋規範意旨之適用，但列入分攤費用
        中之利息支出二三、三０四、一三０元應可核實歸屬在課稅所得項下之費用
        ，不應列入分攤基礎中。
  三、是以本案之爭點集中在以下二點：
    Ａ、原告是否為「以買賣有價證券為專業」之營利事業﹖
    Ｂ、如果確定原告是「以買賣有價證券為專業」之營利事業，而有上開八十三年
        度函釋法規範適用之可能性，則原告當年度列報之利息支出二三、三０四、
        一三０元是否可以核實認列在課稅所得項下，因此不在上開八十三年度函釋
        法規範所規制之範圍內﹖
貳、以上爭點之相關法制背景說明：
  一、按在所得稅爭議案件，有關稅基所得之證明責任，依行政訴訟法上之「客觀證
      明責任分配原則」（這裏不用「舉證責任」一語，是因為考慮到行政訴訟法要
      求法院有職調查之義務，但即使法院有職權調查之義務，在調查途徑已窮盡之
      情況下仍然有證明責任之客觀分配法則存在，以決定案件之勝負），應為以下
      之配置：
    Ａ、有關所得加項之收入，屬於稅捐債權發生之要件事實，應由「稅捐稽徵機關
        」終極負擔「事證不明」之不利益（意即果經法院職權調查後，納稅義務人
        是否有此筆加項收入存在，仍處於真不明之情況時，稅捐稽徵機關即不得將
        此筆收入計入納稅義務人之所得項內），只有在法律（或者是基於法律明確
        授權之法規命令）明文容許「推計課稅」時，才可在「客觀證明責任配置」
        不改變之情況下，許可稅捐稽徵機關「弱化」其對「待證事實」之證明強度
        。但即使如此，納稅義務人一樣能提出「反證」之證據資料，使法院對「待
        證事實已存在」之【經過弱化後的】確信，進一步更「弱化」到「真偽不明
        」之程度，而獲致對其有利之判決結果。
    Ｂ、而有關所得減項之成本及費用，因屬稅捐債權減縮或消滅之要件事實，則應
        由「納稅義務人」終極負擔「事證不明」之不利益。換言之，如果經法院職
        權查後，納稅義務人是否有此筆減項費用存在及其費用之多寡，仍處於真不
        明之情況時，稅捐稽徵機關具有「決定是否接受此筆支出（或多少金額之支
        出），將之列為所得減項」之認定權限。當然此種權限之限制，還是會受到
        實證法之特別規定或「行政自我拘束原則」以及其他「一般法律原則」之拘
        束。
  二、當所得之項目被分為「課稅所得」及「免稅所得」時，所帶來問題：
    Ａ、按在此等情況下，實務上可能會產生以下的現象：
      １、當收入存在一事被證明屬實後，而稅捐稽徵機關與納稅義務人常會對收入
          之性質發生爭議。稅捐稽徵機關會主張此筆收入為課稅所得項下之收入，
          納稅義務人則當然堅持該筆收入屬於免稅所得項下之收入。
      ２、當成本及費用已被證明為真正後，稅捐稽徵機關與納稅義務人對成本費用
          應歸屬在「課稅所得」之減項或「免稅所得」之減項一樣也會有爭議產生
          。稅捐稽徵機關一定期待將成本、費用會劃入免稅所得之減項下，納稅義
          務人則會要求將該等費用成本列為課稅所得之減項。
    Ｂ、而此等爭議之解決，首先應回到事實證明之層次來處理，由主張者舉證證明
        之，如果能使法院對其歸屬項目形成確切之心證，即將之歸入該項目內計算
        。
    Ｃ、但收入及成本費用應歸屬之項目，兩造均無法明確證明時，換言之，當收入
        及成本費用在客觀上無法明確歸屬，法院根本不知道其應歸入之項目時，此
        時，上開事實不明之情況，到底是要劃歸「事實層面」，以「客觀證明責任
        之配置」來解決，還是要劃歸「法律層面」借由法規範來解決，乃是一個有
        待探討之問題，就此有二種對立之法律意見：
      １、其一認為可藉由客觀證明責任之配置法則來解決，其解決方式如下：
        ａ、把「收入應劃入免稅所得項目」之爭議，解為稅捐債權發生之障礙事實
            ，將之定性為「再抗辯事由」，把客觀證明責任配置給納稅義務人承擔
            。
        ｂ、把「成本及費用應劃入課稅所得項目」之爭議，解為「稅捐債權減縮或
            消滅要件事實之排除」，將之定性為「再抗辯事由」，把客觀證明責任
            配置給稅捐機關承擔。
      ２、其二則是將此等爭議無法證明，不應在事實層面加以討論，而應視為一個
          有待法律規定之事項，而直接由法律來加以規範處理。
    Ｄ、本院認為，上開問題（即「收入、成本及費用客觀上無法明確歸屬時，應如
        何解決」）之處理方式，應從法規範之角度著手，而不應以事實層面之客觀
        證明責任來決定，其理由如下：
      １、第一，收入及成本、費用既然均已真實存在，而非有無不明，此時將之解
          為待證事實，不足將之定性為事實在法律上之歸類，因此視其為「有待法
          律規範之事項」，思辨邏輯上，較為合理。
      ２、其次，真實存在的案例中，有許多費用在本質上即無法明確劃分（例如僱
          用員工從事所有部門之人事管理工作，其支付之薪津，到底算是為證券交
          易業務，還是算為其他業務，有時難以分辨），此時將之視為有待證明之
          待證事實根本即是「強人所難」。
      ３、另外適用客觀證明責任分配原則後，其處理方式不是全額納入，就是全額
          扣除，這樣「一刀二斷式」的處理結果總是失輕或失重，很難滿足公平性
          之要求。
      ４、此時如果能將歸屬不明之收入、成本及費用依一個公平之分攤比例，將其
          金額依比例分別納入課稅所得與免稅所得中，反而更能符合社會大眾之法
          律感情。
    Ｅ、既然將上開事項視為一個法律適用問題，接著則應觀照實體法對此如何加以
        規定，作為實務案例之處理準則。又如果實證法對此事項未規定，即構成了
        一個「殘缺式體系違反」的「法律漏洞」。
    Ｆ、不過這樣的一個法律漏洞，基於法體系之要求，有立即填補之必要，不能基
        於「稅捐法律原則」，而謂：「立法者未加規範之事項，即屬合法，勿庸再
        予處理」，甚至謂：「此等漏洞不得加以填補」云云，因為這個事項在稅捐
        事務領域中，乃屬計算所得過程中，所不可或缺之一環，不允許填補，所得
        之認定即無法形成，這將帶來極為嚴重之後果，所以進行漏洞補充活動乃是
        司法實務操作上之必然結果。
    Ｇ、目前稅捐實務上，正也是以上述「法律漏洞填補」之方式，用以解決「無法
        明確歸屬之成本、費用」如何分攤在「課稅所得」與「免稅所得」項下之問
        題。
  三、因此稅捐實務上，在區別「課稅所得」及「免稅所得」時所使用之方法，可以
      使用以下的簡單比喻來說明：
    Ａ、先設置二個籃子，一個是黑籃（代表課稅所得）子，一個則是白籃子（代表
        免稅所得）。
    Ｂ、在事實認定之層面上，將每一筆的「收入」、「費用」與「成本」想像成一
        個個的小圓球，逐一檢視是顏色是黑（即可明確歸屬於課稅所得項目之「收
        入」、「費用」與「成本」）是白（即即可明確歸屬於免稅所得項目之「收
        入」、「費用」與「成本」），丟入同顏色的籃子中，再各自計算，即可分
        別求出「課稅所得」與「免稅所得」之金額。
    Ｃ、若當一個球是灰色的時候，因為無法從「事實認定」之角度去決定其歸屬，
        則使用法律之手段來加以處理，建立起一組法規範，決定按照怎樣的比例將
        該灰球切成二部，一部丟到黑色的籃子中，另一部則丟到白色的藍子中。而
        分割時決定一個灰球，其黑白二色配置比例的標準，是按照該法規範之具體
        規定內容定之。
    Ｄ、當然以上的比喻在事實上與法律上都會各自遇到一些爭點，在此分述如下：
      １、在事實認定上，現實社會中通常沒有絕對黑或絕對白的小圓球，多數小圓
          球的顏色可能座落在「從黑灰到白灰、具有無限多種組合」之任何一點上
          ，到底要淺灰到什麼程度才算是白的﹖或者深灰到什麼程度就可以算為黑
          的﹖換言之，所謂的「可明確歸屬」到底要明確到什麼程度，才算是「明
          確」﹖
      ２、在法律適用上，上述切割灰球時黑白藍子受分配比例之法規範應由何一機
          關來決定﹖如果是由行政機關決定，法院能否審查其規範內容之妥當性﹖
          如果認為不妥，能否另拒絕適用，重新設立新分配比例之法規範﹖又如果
          分配方式之法規範有數組時，個案中應如何決定所應適用之法規範。
    Ｅ、以上多項爭點，本院最基本之立場如下：
      １、事實問題與法律問題一定要先分辦清楚，而且應該是先「事實」再「法律
          」，一項費用可否明確歸屬一定要先作事實認定，必須在事實層面無法認
          定後，才有依法規範按比例攤提之問題。
      ２、有關小圓球顏色之歸類，必須是可「直接確定」與「課稅所得」或「免稅
          所得」之產生具有直接關連性，才可認定其顏色而在事實層面為分類，除
          此之外，都是被認定為灰色（不論其為深灰或淺灰），而依攤提公式來計
          算。
      ３、攤提公式是一個法規範，必須一體適用在所有相類似的個案中，而且攤提
          本身，一定程度上，有猜想、擬制之意味，其計算公式本來即無絕對妥適
          之標準，任何可以想像的公式都會在某些特定事實情況下造成不公平，因
          此此種法律規範內容之決定，多少都政策決擇之意味，基於法安定性之考
          慮，法院不宜介入，更不宜在個案中自創法規範，侵犯對行政機關之政策
          決定權限。
      ４、如果有多組攤提公式之法規範存在，如果人民有權選擇應適用之攤提公式
          時，應依人民之選擇來適用其攤提公式。如果人民沒有選擇權時，則必須
          依照個案之事實特徵，擇其中性質上最相近攤提法規範來適用。但不管如
          何，都不可能將二組攤提法規範，合併應用在同一個案中。
      ５、此外攤提公式法規範之設計本身，也可能是雙重結構式的。換言之；其可
          以作以下高低層次之規範架構：
          (1)先立一個標準（這個標準本身也是一個法規範），以決定灰球的顏色深
            淺，而把灰球再分為「黑灰」、「灰灰」或「白灰」等不同之球（可以
            視實際需要分為二個以上之數個種類）。
          (2)再針對每一個種類球色之不同，設計出各自獨立之攤提公式。此時攤提
            法規範之適用即須先決定「成本」「費用」比較趨近於那個領域（課稅
            或免稅），再決定應適用之攤提標準。
  四、而有關之攤提公式，稅捐稽徵機關曾作出多次之解釋，而與本案有關者，僅為
      財政部八十三年月八日台財稅字第八三一五八二四七二號函釋，本院爰針對此
      一函釋之相關問題說明如下：
    Ａ、上開八十三年度函釋意旨之規範功能及其「合憲性」的說明：
      １、上開函釋之具體內容：
            主旨：核釋營利事業於證券交易所得停止課徵所得稅期間從事有價證券
                  買賣，其營業費用及利息支出之分攤原則。
            說明：
            一、．．．．．．．．
            二、非以有價證券買賣為專業之營利事業，其買賣有價證券部分，除可
                直接歸屬之費用及利息，應自有價證券出售收入項下減除外，不必
                分攤一般營業發生之費用及利息。
            三、以有價證券買賣為專業之營利事業，其營業費用及借款利息，除可
                合理明確歸屬者得個別歸屬認列外，應按核定有價證券出售收入、
                投資收益、債券利息收入及其他營業收入比例，計算有價證券出售
                部分應分攤之費用及利息，自有價證券出售收入項下減除。
      ２、上開函釋之定性：
        ａ、上開函釋之功能，正是針對費用（包含利息在內）無法明確歸屬時，所
            為之漏洞填補。
        ｂ、現行所得稅中並未針對所謂的「以買賣有價證券為專業之營利事業」，
            而就費用計算方式為特別之規定。而上開函釋說明二、三，卻以行政命
            令之方式，先將營利事業區分為「以買賣有價證為專業者」及「非以買
            賣有價證券為專業者」（這個分類是所得稅法本身或其法規命令所沒有
            之法律分類概念），並在此事項分類下，建立了二組不同之法規範以為
            處理之依據：
          I、就「非以買賣有價券為專業」之營利事業部分，直接規定：「該營利
              事業無法明確歸屬之費用，即不須列在免稅所得之項下」，適用結果
              ，就等同於上述一刀二斷式的事實認定方式，不過因為其有利於人民
              ，應可被接受。
          II、就被歸類為「以買賣有價券為專業」之營利事業，則直接提出一個計
              算公式，作為計算該利息費用總額應分擔在「課稅所得」或「免稅所
              得」項下之比例金額，此時該計算公式本身實際上已是一個具有強制
              效力的「法規範」了，直接規制歸屬不明利息費用之歸屬比例。
      ３、上開函釋之合憲性說明：
        ａ、按上開函釋之合憲性已經司法院釋字第四九三號解釋確認，其解釋全文
            如下：
            I、營利事業所得之計算，係以其本年度收入總額減除各項成本費用、
                損失及稅捐後之純益額為所得額，為所得稅法第二十四條第一項所
                明定。
            II、依所得稅法第四條之一前段規定，自中華民國七十九年一月一日起
                ，證券交易所得停止課徵所得稅；公司投資收益部分，依六十九年
                十二月三十日修正公布之所得稅法第四十二條，公司組織之營利事
                業，投資於國內其他非受免徵營利事業所得稅待遇之股份有限公司
                組織者，其中百分之八十免予計入所得額課稅。
            III、則其相關成本費用，按諸收入與成本費用配合之上揭法律規定意旨
                及公平原則，自亦不得歸由其他應稅之收入項下減除。
            Ⅳ、至應稅收入及免稅收入應分攤之相關成本費用，除可直接合理明確
                歸屬者得個別歸屬，應自有價證券出售收入項下減除外，因投資收
                益及證券交易收入源自同一投入成本，難以投入成本比例作為分攤
                基準。
            Ⅴ、財政部八十三年二月八日台財稅第八三一五八二四七二號函說明三
                ，採以收入比例作為分攤基準之計算方式，符合上開法條規定意旨
                ，與憲法尚無牴觸。
            Ⅵ、惟營利事業成本費用及損失等之計算涉及人民之租稅負擔，為貫徹
                憲法第十九條之意旨，仍應由法律明確授權主管機關訂立為宜。
          ｂ、因此上開函釋說明、三之「合憲性」已為司法院大法官會議釋字第四
              九三號解釋所肯認（雖然解釋文最後也同時指明：「．．．惟營利事
              業成本費用及損失等之計算涉及人民之租稅負擔，為貫徹憲法第十九
              條之意旨，仍應由法律明確授權管機關訂立為宜」，但該函釋所揭諸
              之計算公式法規範，其規範性格仍然因此而得確認）。
    Ｂ、上開函釋建立之攤提公式，在實務上所引發之爭議：
      １、一旦營利事業被認定為「以買賣有價證為專業」，馬上會發現，適用上開
          攤提公式時，在計算有價證券買賣收入部分之數額時，因將成本一併算入
          ，的確有高估情事（例如公司自有一千萬元資金，投資在有價證券買賣及
          證券融資業務上各五百萬元，各自賺得五十萬元，但在攤提其他無法明確
          歸屬之人事費用時，有價證券免稅部分分擔之比例為六十分之五五，融資
          課稅部分分擔之比例六十分之五），因此納稅義務人每每指摘上開攤提公
          式，不儘公平。不過由於在本案中原告對此並無爭議，且上開八十三年度
          函釋業經司法院釋字第四九三號解釋在案，並認定該函釋意旨「合憲」，
          則此一爭點應已為大法官在作成解釋當時所考慮，核屬「立法妥適性」之
          領域，因此在本案中，本院對此不表示任何法律意見。
      ２、此外有關「以有價證券買賣為專業」應如何來加以定義﹖上開函釋本身未
          見說明，司法實務上因此即多所爭執，而進一步加以「定性」之必要。
        ａ、按上開函釋內容將營利事業區分為「以買賣有價證為專業者」及「非以
            買賣有價證券為專業者」，而對「非以買賣有價證券為專業」之營利事
            業而言，適用該攤提公式結果，可以把所有「歸屬不明之成本、費用」
            一律放在「課稅所得」項下，自然非常有利。可是如何來區別營利事業
            是「以買賣有價證為專業」或「非以買賣有價證券為專業」，即在實務
            上經常發生爭議。
        ｂ、就此爭點，本院認為，其判斷標準應參考司法院釋字第號四二０解釋意
            旨，因為上開司法院釋字第四九三號解釋解釋文中對於如何區分「以買
            賣有價證券為專業者」及「非以買賣有價證券為專業者」一節，並未表
            示任何意見，可是司法院釋字第四二０號解釋文中卻曾就「以買賣有價
            證券為專業」的法律用語作過定義性的解釋，本院因此認為該解釋文就
            「以有價證券買賣為專業」所為之定義性解釋，應得類推適用於上開八
            十三年度函釋中，作為解釋該函釋中所稱「以有價證券買賣為專業」之
            標準，其理由如下：
          １、因為司法院釋字第四二０號解釋乃針對已於八十年一月三日廢止之獎
              勵投資條例第二十七條所指「非以有價證券買賣為專業者」一語，在
              具體個案上究應如何解釋適用，所為之解釋。而該條例既已廢止，所
              以該號解釋所處理之對象，已不復存在。
          ２、不過鑑於上開八十五年函釋與已廢止之獎勵投資條例第二十七條條文
              均使用相同之文字「以有價證券買賣為專業」來描述解釋之對象，加
              上二種解釋結果所受影響的營利事業將有極高之同質性。
          ３、因此在將社會事實涵攝上述八十三年度函釋所稱「以有價證券買賣為
              專業」法律概念的過程中，當然可以引用釋字第四二０號解釋文，作
              為一個說理基準）。
        ｃ、又釋字四二０號解釋文則為；「涉及租稅事項之法律，其解釋應本於租
            稅法律主義之精神：依各該法律之立法目的，衡酌經濟上之意義及實質
            課稅之公平原則為之。行政法院中華民國八十一年十月十四日庭長、評
            事聯席會議所為：『獎勵投資條例第二十七條所指【非以有價證券買賣
            為專業者】，應就營利事業實際營業情形，核實認定。公司登記或商業
            登記之營業項目，雖未包括投資或其所登記投資範圍未包括有價證券買
            賣，然其實際上從事龐大有價證券買賣，或非營業收入遠超過營業收入
            時，足證其係以買賣有價證券為主要營業，即難謂非以有價證券買賣為
            專業』不在停徵證券交易所得稅之範圍之決議，符合首開原則，與獎勵
            投資條例第二十七條之規定並無不符，尚難謂與憲法第十九條租稅法律
            主義有何牴觸」。因此營利事業只要有以下二種情形，即可認定為「以
            買賣有價證券為專業」：
            (1)不論營利事業登記之營業項目為何，只要其實際上從事龐大有價證券
              買賣，足以證明以買賣有價證券為主要營業者。
            (2)不論營利事業登記之營業項目為何，只要其非營業收入「遠」超過營
              業收入，而足以證明以買賣有價證券為主要營業者。
        ｄ、從上開解釋文對「以買賣有價證券為專業」之詮釋觀之，其並非完全著
            重營利事業之組織結構以及長期營經方向，反而重視其在特定年度內之
            實際營業活動所呈現之外觀特質，故解釋文中以才會使用「主要營業」
            ，而非「專門營業」一詞。換言之，特定之營利事業只要在一定期間，
            把實際業務活動偏重在買賣有價證券上，因為有價證券交易所得免稅，
            如果沒有一個合理之控管機制，會讓營利事業之營運偏離常軌，不從事
            本業，另外加上稅負公平負擔的考量，才針對此等業務方向偏離本事之
            營利事業，將之定性為「以買賣有價證券為專業」，再提出一個攤提公
            式，將不可合理明確歸屬之費用分攤於免稅所得項下。
        ｅ、如果此處所言「以買賣有價證券為專業」之營利事業是指「專業而長期
            經營有價證券買賣業務，並在事業組織架構上充份反應此一功能取向」
            之營利事業，則只有「綜合證券商」與「票券金融公司」能符合其定義
            ，但針對「綜合證券商」、「票券金融公司」之費用分攤公式，主管機
            關卻另行制定有台財稅字第八五一九一四四０四號函釋以供遵循，從此
            亦可反面推論上開八十三年函釋所稱之「以買賣有價證券為專業」，著
            重在特定年度營業活動之客觀觀察。
參、在上開法理基礎下，本院就本案前述二項爭點之判斷結論如下所載：
  一、原告是「以有價證券買賣為專業」之營利事業，而為上開八十三年度函釋法規
      範所規制之對象：
    Ａ、按原告當年度自行申報之營業收入為零元（換言之，原告認為當年度出售有
        價證券之收入全屬「業外收入」，以配合其所稱「非以有價證券買賣為專業
        」），這表示除了出售有價證券之收入外，原告當年度別無「應稅之營業收
        入」。而其他之應稅業外收入（即股息及紅利一一、五五三、二七三元、利
        息收入一四、二００元、租金收入二八、０００元與其他收入一六、九一六
        、八二八元），如與被告機關核定之出售有價證券收入四０一、四三０、八
        四一元相比較，二者相差十倍以上，顯見原告當年度之營業活動，只有「買
        賣有價證券」一項而已。
    Ｂ、至於原告所辯：「其非以買賣有價證券為專業」一節，其所提出之法律觀點
        均非可採，爰說明如下：
      １、原告主張，其當年度出售之有價證券均屬長期投資而買入之股票，但因為
          公司財務危機，而被迫出售者（甚至有部分股票是在違反原告本意之情況
          下，被質押之銀行「斷頭」賣出者），因此從原告買入股票之原始目標言
          之，其公司不能算是「以賺取有價證券買賣價差」之「專業有價證券買賣
          業者」，而是一個「以獲取被投資公司長期經營成果為目標」之「長期投
          資股權者」。所以「當原告在投資過程中，因為營業現況發生意外變化，
          產生財務危機，而被迫處分投資之股票時」，雖然會有「出售股票，得到
          鉅額現金收益」的外觀存在，但論其實質，仍然不能算是一個「以買賣有
          價證券為專業」的營利事業。
      ２、但查：
        ａ、本院前已言之，「以有價證券買賣為專業」之認定是按年度，從營業活
            動之外觀來作獨立觀察，而非依組織結構及事業專業化之程度來決定。
            只要「應稅之營業收入」與「有價證券買賣收入」相差甚鉅時，即可確
            定特定營利事業之經營重心有無移轉至「買賣有價證券」活動中，如果
            有此事實，自得認定該營利事業為「以有價證券買賣為專業」。
        ｂ、至於原告所言遭股票銀行「斷頭」賣出一節，即使屬實，但原告還有「
            中華創業投資股份有限公司」、「京茂電子股份有限公司」與「春池建
            設股份有限公司」之股票是自行賣出者。而且自行出賣股票之收入遠高
            於遭斷頭出賣者（自行出售所得之收入為三０九、一四一、０三六元，
            而遭質押銀行所出售者為九二、二八九、八０五元）。
        ｃ、況且質押銀行出售原告之質押股票，必須依原來在私法上之約定條件為
            之，在此觀點下，此等風險是原告所能預測、控管者。
        ｄ、在此原告或許會稱：「上開自行出售之股票也一樣是在面對財務危機時
            而被迫出售，均與購入之原告目的不符」云云，但是本院以為，公司財
            務之變化本為營業者所須預先評估及面對之營業風險，如果風險發生，
            自然必須改變營業活動之方向。而認定某一營利事業在特定年度內是否
            為「以買賣有價證券為專業」時，是在年度結束後，回顧其全年度之營
            業活動為整體評估，因此就八十四年度而言，原告當年度之營業應被認
            定為「以買賣有價證券為專業」，自無疑義。
    Ｃ、綜上所述，本案原告應屬「以有價證券買賣為專業」之營利事業，自應依上
        開八十三年函所揭示之攤提公式來攤提其「無法合理明確歸屬」之費用。
  二、原告八十四年度所列利息支出二三、三０四、一三０元，無法在事實層面上，
      核實歸屬在課稅所得項下之費用中，在適用八十三年度函釋時，仍應列入分攤
      基礎中。其理由如下：
    Ａ、前已言之，八十三年度函釋所揭露之法規範具有補充性之功能，是在費用無
        法核實歸屬之情況下，才有適用之必要。
    Ｂ、而本案原告在八十三年度期間，所持有之股票種類眾多，有些股票已出售（
        例如上述之中華工程股份有限公司、中華創業投資股份有限公司、京茂電子
        股份有限公司、春池建設股份有限公司之股票），也有些股票未予出售，並
        向發行股票公司領得股利或因為指派法人代表擔任發行股票公司之董監事，
        而領得董監事報酬（例如京華證券、京華投資顧問、君華等家公司），甚至
        出售之股票中也有些股票在出售之前已先領得股利了（例如中華工程股份有
        限公司、春池建設股份有限公司），原告因此認為其公司當年度之利息支出
        二三、三０四、一三０元，可以直接歸屬在上開「因轉投資所取得之課稅收
        入」項下之費用。
    Ｃ、但本院認為，原告上開八十三年度之利息支出，並無法與特定股票之購入形
        成「一對一」之直接明確關連性（要建立起明確之關連性，必須是特定借款
        之本金正好是用來支付某一筆股票之價款；在此情況下，該股票與為借款而
        支付的利息間才有直接關連性可言，而可認定該筆利息支出可歸屬在購入該
        股票之成本及費用內）。則此時要在事實層次上，將前開利息支出所明確歸
        屬在某一特定之收入項下，實屬不可能。因此自然有分攤之必要，主管機關
        因此而為分攤，自無違誤可言。
    Ｄ、另外本院在這裏必須特別說明，為何在本案中，因為上開利息支出與特定股
        票之購入，無法形成「一對一」之直接明確關連性，即認其利息支出無法明
        確歸屬在課稅所得項下，其觀點建立在以下之法理基礎上：
      １、法院之事實認定活動，乃是指向特定人事時地之「待證事實」，依憑證據
          資料，以判定該項「待證事實」是否為真正。然而稅法上之「待證事實」
          卻有其獨特性，以致與一般法律案件的待證事實，在觀念上有些許之出入
          。
      ２、稅法體系是架構在會計基礎之上，其間雖然「稅務會計」與「財務會計」
          之區分，但基本會計原理原則均屬相同。而會計原本之功能是作為企業經
          營者或社會大眾評估企業經營績效之指針，具有強烈的工具性格，不重視
          細節性之具體事實，而重視整體績效之預估及判斷，所以對事實之認定經
          常強調「統計上大數法則之真實」，習慣以「鳥瞰」之觀點，綜觀全貌來
          評斷事務。
      ３、因此法律人與會計人在事實認定上，其觀念常存有重大之差異，法律對事
          實之認定，要求與具體之真相儘可能接近，所以重視時、地等細節。但會
          計財務報表上則容許數據預測或數學公式來的判斷事實，且以貨幣單位來
          表達其意見，強調作為檢查企業營運狀況之工具性格，所以會把攤提也視
          之為「事實認定」層面問題。
      ４、而法院向來均遵守法律人之立場，傾向把「攤提」劃入法規範之層面來加
          以討論，又因為稅法規範之補充，法院一向自我抑制，儘量尊重稅捐主管
          機關之法律見解，幾乎從不檢討攤提規範之妥適性。不過這樣的觀點，從
          稅法之本質來觀察，卻不能過於極端，因為本院從個案中慢慢發現，在稅
          法上有時攤提是計算企業贏虧必經之途徑，例如生產產品成本中之電費、
          機器折舊等項目，無一不須引入攤提之觀念，如果一律視之為「法律適用
          」問題，而委由稅捐主管機關來決定未必妥適，而且容易破壞法秩序的安
          定性。
      ５、因此本院曾在某些個案中認為；如果(1)某些「攤提」事項是計算企業贏虧
          時所必經之過程，(2)而引用之攤提標準符合一般公認之會計準則，(3)而且
          企業多年來前後一貫，均使用同一攤提標準者，這樣的攤提結果應該視之
          為「類似」事實認定之性質，法院在判斷時，只須著重在攤提標準的客觀
          合理性，而不須再特別強調稅捐主管機關具體法規範之規制性格。
      ６、事實上，稅捐主管機關在其制定之令函中，早就採取類似的觀點了，只不
          過沒有以法律語言予以明文而已，例如在證券交易所得之計算，何時可以
          依事實認定，而不採取攤提公式，主管機關之令函在某些情況中使用了「
          可合理明確歸屬」（比較傾向於大數法則上之「概然性」真實）做為標準
          ，又在其他其情況下使用了「可直接歸屬」（比較傾向於具體事實之「絕
          對」真實）作為標準。
      ７、本案中所涉及之上開八十三年函釋，是使用「可合理明確歸屬」一詞來區
          別事實與法律，顯然是偏重在大數法則上的「概然性」真實。不過即使如
          此，由於本案原告對於導致利息支出之本金到底是與那些股票之買入有對
          應的關聯性，始終無法為合理之說明，就算法院打算以前開５所述之標準
          來區別事實與法律，原告也未能提出提出一個可以令法院信服的合理模式
          。
肆、從而被告機關在核定原告八十四年度營利事業所得稅時以依上開八十三年函所揭
    示之攤提法規範，將上開「無法合理明確歸屬」之費用及利息支出在免稅所得項
    下分攤二三、七五一、七六四元，於法有據，訴願決定予以維持亦無違誤，原告
    訴請撤銷於法無據，應予駁回。
據上論結，本件原告之訴為無理由，爰依行政訴訟法第九十八條第三項前段，判決如
主文。
中      華      民      國    九十二    年      七      月     十六     日
                                  臺北高等行政法院  第五庭
                                            審判長  法  官  張瓊文
                                                    法  官  黃清光
                                                    法  官  帥嘉寶
右為正本係照原本作成。
如不服本判決，應於送達後二十日內，向本院提出上訴狀並表明上訴理由，如於本判
決宣示後送達前提起上訴者，應於判決送達後二十日內補提上訴理由書（須按他造人
數附繕本）。
中      華      民      國    九十二    年      七      月     十六     日
                                                    書記官  林麗美


司法院資訊處製作；財團法人民間司法改革基金會備份。
